最高法院刑事判決　　　　　　　九十六年度台上字第九二三號
上　訴　人　福建高等法院金門分院檢察署檢察官
被　　　告　甲○○
選任辯護人　李志澄律師
上列上訴人因被告貪污案件，不服福建高等法院金門分院中華民
國九十五年五月十七日第二審更審判決（九十四年度重上更(三)字
第四號，起訴案號：福建金門地方法院檢察署八十七年度偵字第
一八七號），提起上訴，本院判決如下：
    主  文
上訴駁回。
    理  由
按刑事訴訟法第三百七十七條規定，上訴於第三審法院，非以判
決違背法令為理由，不得為之。是提起第三審上訴，應以原判決
違背法令為理由，係屬法定要件。如果上訴理由書並未依據卷內
訴訟資料，具體指摘原判決不適用何種法則或如何適用不當，或
所指摘原判決違法情事，顯與法律規定得為第三審上訴理由之違
法情形，不相適合時，均應認其上訴為違背法律上之程式，予以
駁回。本件檢察官上訴意旨略稱：(一)、莊勝騏係於民國八十六年
五月三十日向翁林霞租用金門縣金寧鄉○○○段第三三八、三三
九號二筆土地，簽約時已知地主為翁林霞，被告甲○○及其夫莊
勝騏擬請盧天柱做為人頭承租人，並由盧天柱陪同莊勝騏、被告
前往李修仙代書處簽約，嗣盧天柱因故先離去，此經盧天柱於法
務部調查局福建省調查處（下稱調查處）調查時陳述明確，顯見
被告知悉莊勝騏承租之土地地主及地號，原判決認被告不知莊勝
騏所承租之地號，與卷內證據資料不符，而盧天柱不利被告之陳
述何以不足採信，原判決亦未說明，自有理由不備之違法。又原
判決引用莊勝騏、盧天柱之合作契約未載明土地標示，及租約公
證時被告未出面，而分別由李修仙、何雅靜代雙方辦理等，據以
推論被告不知承租之地號及位置。然莊勝騏、盧天柱之合作契約
係遲至八十六年七月一日始簽訂，內容重在合作雙方義務之分擔
及貸款之攤還，快遞行之地點並非討論項目，原判決以此推論被
告不知情，有認定事實與所引證據不相適合之違法。實務上法院
公證手續委由他人代辦者不知凡幾，原審竟憑此推論被告不知莊
勝騏承租之土地地號及位置，而為其有利之判斷，顯有適用經驗
法則不當之違法。(二)、莊勝騏於偵查中已陳稱：快遞行蓋在同上
地段三二○、三二一、三二二號土地上，三三八、三三九號土地
沒有用，剛好翁維恭向其夫妻反應，說那二塊地沒有用，可用來
蓋曬穀場，因附近有種高梁等語。堪認被告以議員配合款興建曬
穀場前，已知悉上開三三八、三三九地號為莊勝騏所租用，且與
快遞行毗鄰，原判決引述上揭合作契約、公證書之內容，據為有
利被告之推論，顯與卷存證據資料矛盾，更對此不利於被告之證
據恝置不論，亦有判決不備理由之違法。(三)、被告明知該三三八
、三三九地號土地為其夫所承租而尚未利用，進而委託陳水賜就
該土地製作曬穀場工程設計剖面圖，並電話通知金寧鄉公所財經
課長楊金龍，謂已取得土地使用權，要求動支其議員配合款，其
對於曬穀場設置後之受益者係其夫，自有認識。曬穀場完成後，
亦確僅供其夫之快遞行車輛進出，別無其他公眾加以利用，此分
據檢察官及原審第二次更審時勘驗在卷，雖相隔六年之久，二次
勘驗結果仍相一致，復經快遞行司機賈金業、王美萬證述無誤。
原判決以曬穀場有公眾使用之可能，而認被告無圖利之犯意，顯
與證據資料矛盾，當然違背法令云云。
惟查：原判決以公訴意旨以被告甲○○於八十六年間擔任金門縣
議會議員，為依據法令從事公務之人員。緣金門縣政府每年提供
縣內十六位議員每人新台幣（下同）三百十八萬七千五百元之「
議員地方工程配合款」（下稱議員配合款），另於八十六年五月
六日增加每位議員八十六年度議員配合款二百萬元，被告明知該
議員配合款所指定施作地方雜項工程，其用途須基於民眾之福祉
，以符合公益需要為目的。因其夫莊勝騏（現已離婚）自同年初
籌劃經營快遞事業，渠等原設立便民快遞行之地址並不適宜作為
貨運車輛出入之收、發貨站，乃由莊勝騏於同年五月間分別與金
寧鄉○○○段第三二○、三二一、三二二地號土地之地主翁維恭
及中三劃段第三三八、三三九地號土地之地主翁林霞簽訂契約承
租前揭土地，以擴大便民快遞行之營運規模。被告以該租用之土
地土質鬆軟，若未舖設鋼筋混凝土地基，堆放貨物及貨車出入均
屬不便，遂基於圖利其夫莊勝騏不法利益之犯意，於同年六月上
旬，向金寧鄉公所財經課長楊金龍訛稱已協調中三劃段第三三八
、三三九地號土地之地主同意，提供該地闢建曬穀場供公眾長期
使用，並指定建設所需經費在其議員配合款項下列支，經金寧鄉
公所轉報金門縣政府同意施作後，即比價發包施工面積設計為一
千九百五十平方公尺之鋼筋混凝土地基，工程款二百零二萬六千
元。嗣於該曬穀場工程進行中，莊勝騏隨即於毗鄰曬穀場之後方
，興建便民快遞行新的收發貨站及辦公室，並於開始營運後，以
曬穀場作為出入口，被告因而圖利莊勝騏受有興建該曬穀場所免
支付工程款二百零二萬六千元之利益，因認被告涉犯貪污治罪條
例第六條第四款之圖利罪嫌。但經審理結果，以公訴人所舉之證
據資料，經查並無任何適合於被告犯罪事實認定之證據，被告被
訴圖利莊勝騏，尚屬不能證明，因而撤銷第一審關於被告部分之
科刑判決，改判諭知被告無罪，已詳敘其無從為被告有罪確信之
理由。經核所為論斷，均與卷內資料相符，從形式上觀察，並無
違背法令之情形。上訴意旨對原審之論斷，究有何違背經驗法則
或論理法則等違法情形，亦未依據卷內資料為具體之指摘。且查
：盧天柱固於調查處陳稱：「大約在八十六年五月間甲○○與莊
勝騏夫婦兩人同時來找我，說要設立快遞公司，要與地主翁林霞
之子簽約承租土地，請我出面作一個人頭承租人，……我有陪同
莊勝騏、甲○○夫妻至金城鎮李修仙代書處簽承租契約」等語；
惟其在偵查中則供稱其僅帶莊勝騏至代書處，被告並沒有去（見
偵字第一三○號卷(一)第二八六頁），在原審更審前除仍為與偵查
中相同之陳述外，並否認其在調查處曾為上開供述，陳稱：「租
土地是我和莊勝騏的事，甲○○並不知道」（見上訴卷第一二九
頁），且該經第一審法院公證之「土地租賃契約書」係記載「出
租人（甲方）─翁林霞」、「承租人（乙方）─莊勝騏」，除另
有「金寧鄉安美村農事小組長」之簽章外，並無盧天柱為「人頭
承租人」或與該租約相關之任何文字記載（見前引卷第一九三頁
），與盧天柱在調查處之陳述顯屬未合。則原審未認盧天柱在調
查處之供述具有較可信之特別狀況，而不予審酌，與證據法則尚
屬無悖，亦無判決不備理由之可言。而原判決已詳加敘明依憑莊
勝騏與盧天柱之合作契約書內容，並證人莊勝騏、翁維恭、翁享
成、蔡怡豪等之證詞，尚無從證明被告於建請施作曬穀場時，確
已知悉莊勝騏所承租土地之地號或位置等之理由（見原判決第三
頁末九行至次頁倒數第三行），此係事實審法院踐行調查程序後
，依憑卷證資料所為之職權判斷，難認有與卷證資料不相適合或
違反經驗法則或判決不備理由之違法。又上訴意旨雖以莊勝騏在
偵查中證述快遞行蓋在上開三二○、三二一、三二二地號土地上
，三三八、三三九地號土地沒有使用，翁維恭向渠等夫婦反應該
三三八、三三九地號土地既未使用，可蓋曬穀場等情，而指稱被
告以議員配合款興建曬穀場前，已知悉三三八、三三九地號土地
為莊勝騏所租用，且與快遞行毗鄰云云；亦即上訴意旨似認興建
曬穀場之前，莊勝騏之便民快遞行已在上開三二○、三二一、三
二二地號土地上興建完工。惟依「金門縣金寧鄉公所竣工記錄」
所載，上開曬穀場係於八十六年八月八日上午九時經完成複驗（
見偵字第一三二號卷(三)第二四頁）；而承攬施作曬穀場及便民快
遞行棚架基礎工程之陳水賜在偵查中證稱：快遞行之棚架係在曬
穀場「做完後二十幾天莊勝騏來請我做」（見偵字第一三○號卷
(一)第三一一頁反面）。依此判斷，被告建請在該三三八、三三九
地號土地上施作曬穀場時，便民快遞行應尚未在前開三二○、三
二一、三二二地號土地上興建供營業使用之地面工程。則莊勝騏
前揭在偵查中未敘明正確時間順序之證詞，即非可憑以據為被告
在曬穀場施作前已確知該三三八、三三九地號土地為莊勝騏所承
租並毗鄰快遞行之判斷基礎。上訴意旨就此所指，顯有誤會，不
得據為合法上訴第三審之理由。而本件既不能證明被告建請施作
上開曬穀場時，有圖為莊勝騏不法利益之犯行，則該曬穀場興建
完成後，究由何人為如何之使用，即非不負管理權責之被告所能
置喙，要難僅憑該曬穀場完工後，便民快遞行之車輛曾行經其上
以為進出，或未有農民於作物收成後加以使用作為日曬風乾或堆
置之場所，即因此資為反證被告犯罪之論據。上訴意旨，係以片
面主觀之意見，對原審依憑卷證判斷之適法職權行使，漫事指摘
，復為單純之事實上爭執，依首開說明，自非適法之第三審上訴
理由。其上訴違背法律上之程式，應予駁回。至原判決雖說明被
告行為後貪污治罪條例業經修正，其第六條第一項第四款圖利罪
之構成要件并較修正前更為嚴謹，相較之下，以修正後之規定較
為有利於行為人，因此在判斷被告是否涉及公訴人所指之圖利罪
嫌時，應以修正後之構成要件檢視之云云，惟其實際論述被告是
否成立犯罪時，則係依憑修正前後之構成要件為敘述，并非專以
修正後之犯罪構成要件為審認之標準。其此部分之說明，顯有未
當，但要屬贅述，於判決本旨不生影響，附此敘明。
據上論結，應依刑事訴訟法第三百九十五條前段，判決如主文。
中　　華　　民　　國　九十六　年　　二　　月　 十四 　日
                      最高法院刑事第十庭
                          審判長法官  謝　俊　雄
                                法官  陳　世　雄
                                法官  魏　新　和
                                法官  吳　信　銘
                                法官  徐　文　亮
      本件正本證明與原本無異
                                      書  記  官
中　　華　　民　　國　九十六　年　　二　　月　 十五 　日
                                                      Ｅ
